臺灣臺北地方法院民事判決　　　　　　99年度重訴字第1066號
原　　　告　高兩傳
訴訟代理人　黃景安律師
被　　　告　高添進即祭祀公業高豐盛管理人
訴訟代理人　黃安然律師
被　　　告　潘大興
訴訟代理人　蕭維德律師
上列當事人間請求確認會議記錄決議無效等事件，本院於民國10
0 年4 月13日言詞辯論終結，判決如下：
    主  文
原告之訴駁回。
訴訟費用由原告負擔。
    事  實  及  理  由
一、原告主張：被告高添進即祭祀公業高豐盛（下稱系爭祭祀公
    業）管理人於民國98年5 月31日，召開系爭祭祀公業派下員
    會議。惟該次會議並未通知全體派下員，亦未事先告知會議
    目的係在處分系爭祭祀公業所有如附表所示之土地（下稱系
    爭土地）。且當日出席之派下員僅約27名（但該次會議記錄
    卻記載50名出席），顯未達派下員總人數之二分之一，與祭
    祀公業條例第33條規定相悖。是上開會議所為之決議即屬無
    效（該次會議所為之決議「經三分之二以上同意處分附表所
    示不動產及授權管理人辦理買賣契約之簽訂」）甚明。又高
    添進於98年12月31日，按上開決議與被告潘大興就系爭土地
    簽訂買賣契約書，約定將系爭土地出售潘大興，並於99年4
    月8 日辦妥所有權移轉登記，同均屬無效。爰（一）先位訴
    訟基於祭祀公業條例第3 條第6 款、第33條規定法律關係。
    聲明：（一）確認上開會議關於處分系爭土地之決議無效。
    （二）確認系爭祭祀公業與潘大興於98年12月31日就系爭土
    地簽訂之買賣契約書無效。（三）系爭祭祀公業與潘大興於
    99年4 月8 日，以買賣為原因，就系爭土地辦理之所有權移
    轉登記應予塗銷。又若本院認為本件並上開祭祀公業條例之
    適用，而應適用系爭祭祀公業規約書第7 條規定時，備位訴
    訟（原告迄未提出此部分聲明之請求權基礎）聲明：（一）
    確認系爭祭祀公業與潘大興於98年12月31日就系爭土地簽訂
    之買賣契約書無效。（二）系爭祭祀公業與潘大興於99年4
    月8 日，以買賣為原因，就系爭土地辦理之所有權移轉登記
    應予塗銷。
二、被告高添進則以：（一）上開會議召開程序均係合法，並無
    原告所指未通知全體派下員、未事先告知會議目的之事。（
    二）系爭祭祀公業規約書第7 條規定：「本祭祀公業財產之
    處分或設定負擔，得依三分之二以上派下員同意授權管理人
    為之」。本件系爭祭祀公業出售系爭土地，已按上開規定，
    由派下員出具處分不動產同意書（附具戶籍謄本、印鑑證明
    ）辦理。（三）原告當日出席前開會議，就處分系爭土地之
    決議為有任何異議，並親自簽名、蓋印。惟原告迄至上開會
    議結束後一年四個月，始行起訴主張上開會議決議無效，動
    機可議。（四）系爭祭祀公業前曾於73年12月8 日，另行處
    分台北市○○路○○段37至39地號土地，與本件同樣未經派
    下員大會決議，而按系爭祭祀公業規約書第7 條規定，由三
    分之二以上派下員簽立同意書，交由管理人辦理。當時原告
    亦出具有同意書。（五）原告訴請確認前開買賣契約書無效
    ，惟基於債之相對性，其主張並無理由。（六）系爭祭祀公
    業未按祭祀公業條例申請登記為法人，自無該條例之適用，
    處分系爭土地自應按系爭祭祀公業規約書第7 條規定辦理。
    被告潘大興除援用高添進之答辯理由外，另以：（一）潘大
    興取得系爭土地係出於善意，依土地法第43條、民法第759
    條之1 善意取得之規定，原告自不得主張該土地移轉行為無
    效。（二）祭祀公業條例第33條並無準用本件情形。（三）
    祭祀公業條例第3 條第6 款，亦未規定瑕疵之法律效果為無
    效，而非請求權基礎，故原告請求權基礎不完備等語，資為
    抗辯。均聲明：原告之訴駁回。
三、本件原告先位訴訟固基於祭祀公業條例第3 條第6 款、第33
    條規定法律關係，主張系爭祭祀公業上開會議所為之決議無
    效等情。惟為被告所否認，並以前開情詞至辯。經查，系爭
    祭祀公業於祭祀公業條例公布施行前即已存在，未獲核發派
    下全員證明書，於祭祀公業條例公布施行後迄今，亦未曾向
    主管機關申報、登記乙情，為兩造所不爭執，堪予認定。則
    系爭祭祀公業是否即為祭祀公業條例所指之祭祀公業、是否
    得予適用祭祀公業條例之規定，均屬可疑。次查，縱認系爭
    祭祀公業即為祭祀公業條例所指之祭祀公業，且得予適用祭
    祀公業條例之規定，然參酌原告援引資為請求權基礎之祭祀
    公業條例第3 條第6 款規定：「本條例用詞定義如下：…六
    、派下員大會：由祭祀公業或祭祀公業法人派下現員組成，
    以議決規約、業務計畫、預算、決算、財產處分、設定負擔
    及選任管理人、監察人」等語，無非僅係就派下員大會做出
    定義，顯難認係請求權基礎；又原告雖再援用祭祀公業條例
    第33條規定資為請求權基礎，但參酌該條規定：「祭祀公業
    法人派下員大會之決議，應有派下現員過半數之出席，出席
    人數過半數之同意行之；依前條規定取得同意書者，應取得
    派下現員二分之一以上書面之同意。但下列事項之決議，應
    有派下現員三分之二以上之出席，出席人數超過四分之三之
    同意；依前條規定取得同意書者，應取得派下現員三分之二
    以上書面之同意：一、章程之訂定及變更。二、財產之處分
    及設定負擔。三、解散。祭祀公業法人之章程定有高於前項
    規定之決數者，從其章程之規定」等語，僅屬決議門檻之規
    定，並未同時規定違反之法律效果，是此部分規定，亦無法
    認係請求權基礎。從而，姑先不論系爭祭祀公業召開前開會
    議是否存有瑕疵，即可認定原告先位訴訟所執主張系爭祭祀
    公業前開會議所為之決議係屬無效云云，並無根據，顯難採
    認。又原告主張系爭祭祀公業上開會議決議係屬無效乙節既
    無法採認，則其進而主張高添進按上開無效決議所為簽訂買
    賣契約書為無效、辦理所有權移轉登記之事為無效而應予塗
    銷云云，亦乏所據，同無可採。又原告雖以如本院認為本件
    並上開祭祀公業條例之適用，而應適用系爭祭祀公業規約書
    第7 條規定時，提出備位訴訴訟主張高添進所為簽訂買賣契
    約書為無效、辦理所有權移轉登記之事為無效而應予塗銷乙
    節。惟查，原告就此備位訴訟部分，始終未能提出請求權基
    礎為何，則本院就原告此部分主張，自無法認為有理。另原
    告前開雖訴請確認高添進與潘大興就系爭土地簽訂之買賣契
    約為無效云云。然查，債權契約僅具有相對性，該契約在締
    約當事人間自係有效，則原告此部分主張，恐屬誤會，並無
    可認，併予敘明。
四、況按祭祀公業成立法人者，其財產之處分、設定負擔依祭祀
    公業條例第33條規定辦理。未成立法人，訂有規約者，依其
    規約辦理；無規約者依土地法第34條之1 等規定辦理。內政
    部97年12月3 日內授中民字第0970732954號解釋函令要旨可
    供參照。經查，本件系爭祭祀公業既未曾獲核發派下全員證
    明書，於祭祀公業條例公布施行後迄今，亦未曾向主管機關
    申報、登記乙情，業已述之如前。已徵系爭祭祀公業並未成
    立法人。則依前開說明，其財產之處分、設定負擔訂有規約
    者，依其規約辦理；無規約者依土地法第34條之1 等規定辦
    理。倘參酌系爭祭祀公業訂有規約（見本院卷頁59），該規
    約第7 條業已明定：「本祭祀公業財產之處分或設定負擔，
    得依三分之二以上派下員同意授權管理人為之」等語以觀。
    可徵系爭祭祀公業處分財產，例如系爭土地，即得依三分之
    二以上派下員同意授權管理人為之。則原告始終陳稱：系爭
    祭祀公業處分系爭土地，應經過派下員大會決議通過云云，
    即屬無據，並非可取。亦有進者，原告另稱：上開派下員會
    議出席派下員未達派下員總人數之二分之一，認為該會議所
    為決議存有瑕疵云云，縱若屬實，亦與系爭土地處分之效力
    無涉，即系爭土地處分之效力，應以是否經過「三分之二以
    上派下員同意授權管理人為之」為斷。參酌系爭祭祀公業派
    下員總人數為66人，而其中46人業已出具同意書同意出售系
    爭土地並授權高添進辦理等情，業據本院向台北市松山地政
    事務所函調相關資料屬實，並有派下員名冊、處分不動產同
    意書、印鑑證明、戶籍謄本在卷可按（見本院卷1頁10 4頁
    以下），可堪認定。亦認高添進與潘大興簽訂買賣契約書、
    辦理所有權移轉登記之事，符合上開規約規定，自屬有效。
    又高添進與潘大興簽訂買賣契約書、辦理所有權移轉登記之
    事，既屬有效，則原告訴請確認上開會議關於處分系爭土地
    之決議無效，即無確認利益。從而，原告首開主張，即均無
    據，無法採取。
五、至原告再援引土地法第34條之1 等規定，以高添進出賣並移
    轉系爭土地所有權予潘大興，侵害原告之優先承買權，而主
    張上開移轉行為無效云云。惟按土地法第34條之1 第4 項僅
    規定共有人出賣共有土地或建築改良物之應有部分時，他共
    有人得以同一價格共同或單獨先承購，並未如同法第104 條
    第2 項後段設有出賣人未通知優先購買權人而與第三人訂立
    買賣契約者，其契約不得對抗優先購買權人之明文。故該條
    項規定之優先承購權係指他共有人於共有人出賣共有土地或
    建築改良物時，對於該共有人有請求以同樣條件訂立買賣契
    約之權而言，倘共有人違反法律規定將應有部分賣與他人已
    依法取得所有權時，他共有人不得主張該買賣為無效而塗銷
    其依法所為之登記（最高法院65年台上字第853號判例要旨
    參照）。本件高添進與潘大興簽訂買賣契約書、辦理所有權
    移轉登記之事，既屬有效，已述之如前，縱認原告享有前開
    優先購買權，亦僅具有債權效力，尚無由因此主張上開移轉
    行為無效。是原告此部分主張，亦無所據，同無足取。
六、綜上所述，原告先位訴訟基於祭祀公業條例第3條第6款、第
    33條規定法律關係，訴請（一）確認上開會議關於處分系爭
    土地之決議無效。（二）確認系爭祭祀公業與潘大興於98年
    12月31日就系爭土地簽訂之買賣契約書無效。（三）系爭祭
    祀公業與潘大興於99年4 月8 日，以買賣為原因，就系爭土
    地辦理之所有權移轉登記應予塗銷。又若本院認為本件並上
    開祭祀公業條例之適用，而應適用系爭祭祀公業規約書第7
    條規定時，備位訴訟訴請（一）確認系爭祭祀公業與潘大興
    於98年12月31日就系爭土地簽訂之買賣契約書無效。（二）
    系爭祭祀公業與潘大興於99年4 月8 日，以買賣為原因，就
    系爭土地辦理之所有權移轉登記應予塗銷，均無理由，應予
    駁回。
七、本件事證已臻明確，兩造其餘攻擊防禦方法及所提證據，暨
    原告主張未能出席系爭祭祀公業上開會議應踐行之委託出席
    程序，核與本件判決結果不生影響，爰不另一一論述，併予
    敘明。
八、據上論結，本件原告之訴為無理由，依民事訴訟法第78條，
    判決如主文。
中    華    民    國   100    年    5     月    6     日
                  民事第二庭    法  官  黃呈熹
以上正本係照原本作成
如對本判決上訴，須於判決送達後20日內向本院提出上訴狀
中    華    民    國   100    年    5    月     6     日
                                書記官  傅美蓮
附表：
┌──┬────────────────┬──┬────────┐
│編號│土地標示（地號）                │地目│面積（平方公尺）│
├──┼────────────────┼──┼────────┤
│  1 │臺北市○○區○○段一小段250地號 │林  │     243        │
├──┼────────────────┼──┼────────┤
│  2 │臺北市○○區○○段一小段272地號 │林  │     650        │
├──┼────────────────┼──┼────────┤
│  3 │臺北市○○區○○段一小段303地號 │建  │     654        │
├──┼────────────────┼──┼────────┤
│  4 │臺北市○○區○○段一小段354地號 │建  │   1,174        │
└──┴────────────────┴──┴────────┘